【裁判字號】    91,訴,1496
【裁判日期】    920110
【裁判案由】    妨害自由
【裁判全文】
臺灣高雄地方法院刑事判決                        九十一年度訴字第一四九六號
    公  訴  人  臺灣高雄地方法院檢察署檢察官
    被      告  戊○○  男  三.
    被      告  甲○○  男  二.
右列被告因妨害自由案件，經檢察官提起公訴（九十一年度偵字第一二九二號、第六
五二七號），本院判決如左：
    主  文
戊○○、甲○○共同私行拘禁，各處有期徒刑肆月，如易科罰金，均以佰元折算壹
日，均緩刑年，緩刑期內付保護管束。
    事  實
一、戊○○前曾自民國七十五起至七十九年間係乙○○○與丙○○夫婦二人所經營「
    漢彰工業股份有限公司」（以下簡稱「漢彰公司」）之僱用員工。緣乙○○○、
    丙○○夫婦二人與己○○係生意往來之朋友關係，長期有相互借票融通使用之情
    形，己○○有以支票與乙○○○、丙○○夫婦二人票貼換現約新臺幣（下同）二
    百餘萬元，嗣於八十八年八月間，己○○共積欠乙○○○、丙○○夫婦二人之債
    務約新臺幣（下同）一百一十三萬元，乙○○○及丙○○二人則將如附表一所示
    之支票四張交予戊○○票貼換現。詎料，乙○○○及丙○○二人為追回欠款，竟
    於八十九年九月七日，將如附表二所示之支票七張交予戊○○，並唆使戊○○代
    為一併處理己○○應償付之票款（乙○○○關於此部分，業經檢察官另案以九十
    年度偵緝字第二三○號、第二五○號提起公訴，並由本院以九十一年度訴字第四
    一四號審理中），戊○○即夥同甲○○於是日下午六時許，先至己○○位在高雄
    市○○區○○街一七九巷二九號之住處，偕同己○○前往丁○○在高雄市○○路
    與大順路口所經營之海產店，與乙○○○、丙○○夫婦二人協商如何償還債務，
    眾人達成己○○應於一個禮拜後先行償還二十萬元之協議，乙○○○當場聲稱︰
    債務問題讓戊○○、甲○○二個年輕人處理就好等語後，偕同丙○○先行離去就
    醫；嗣於八十九年九月十四日下午四、五時許，戊○○復夥同甲○○再度至丁○○所經營之海產店，未見己○○到場依約償還債務，旋於是日下午六時許，同往
    己○○位在高雄市○○區○○街一七九巷二九號之住處，適遇己○○返家，戊○○與甲○○二人遂基於犯意聯絡，以己○○應償還七日前所應允之款項為由，欲
    脅迫己○○上車至他地洽談債務，戊○○、甲○○二人與己○○發生口角爭執，
    甲○○則出拳毆打己○○胸口一次，戊○○、甲○○二人將己○○手拉到背後腰
    際皮帶處，由戊○○駕駛牌照號碼ＹＢ─二五○八號自用小客車，將己○○帶往
    高雄縣仁武鄉○○路四○一之三號之廢棄工廠鐵屋內私行拘禁，並剝奪己○○之
    行動自由，致己○○無法依其意思決定是否離去。私行拘禁期間，己○○自為發
    票人簽發如附表三所示之本票六張，交予戊○○、甲○○二人收受，而戊○○、
    甲○○二人仍要求己○○儘速處理償還債務，留有行動電話予己○○籌款之用；
    俟於翌日（即八十九年九月十五日）傍晚，己○○告知戊○○甲○○二人其母廖
    楊仕葉已籌得八萬元，戊○○、甲○○二人始於夜間十時許，將己○○載回高雄
    市○○區○○街一七九巷二九號住處，並約定於八十九年九月十六日下午三、四
    時許，在高雄市三民區獅湖國小門口，由己○○大嫂將現金八萬元交予戊○○、
    甲○○二人。嗣於八十九年十月五日，己○○向警察機關報案，經警循線於八十
    九年十月十八日查獲乙○○○，再經檢察官循線查獲丙○○、戊○○、甲○○等
    人。
二、案經臺灣高雄地方法院檢察署檢察官自動檢舉偵查起訴。
    理  由
一、訊據被告戊○○、甲○○二人固坦承渠等二人於前揭時地，曾與乙○○○、丙○○、丁○○、己○○等人先行協商如何解決債務，再於七日後至己○○住處，甲○○因與廖坤著有口角，曾揮拳毆打己○○胸口，三人同往仁武鄉廢棄工廠鐵屋
    內，由己○○撥打電話籌款，並簽發如附表三所示之本票，另於第三日下午，在
    高雄市獅湖國小收受己○○大嫂所交付之現金八萬元等情，惟矢口否認有何妨害
    自由犯行，被告戊○○辯稱：因己○○無法清償票款，所以才有這些事，第二次
    去己○○住處拿錢，他說還要在當地生存，希望到外面去講，因朋友「秘仔」在
    楠梓交流道附近有一間鐵屋，經己○○同意，才到該鐵屋去講，在鐵屋內，己○○簽本票給渠，又以渠、甲○○二人之行動電話撥打調現金，渠與甲○○則在旁
    睡覺，鐵屋中有小孩玩得ＢＢ彈玩具槍，渠有拉該玩具槍之槍機，玩具槍內沒有
    ＢＢ彈，無法發射云云；被告甲○○則辯稱︰伊未限制己○○自由，伊要喝酒，
    伊也去買給他喝，鐵屋中並無己○○所言之武士刀，係拆信刀，伊祇是拿來玩而
    已；伊並不知己○○與戊○○間之債務云云。經查︰
  (一)告訴人與案外人丙○○、乙○○○夫婦二人間，因長期互相借用支票融通而積欠
    案外人丙○○、乙○○○夫婦二人約一百一十三萬之債務，並交付案外人丙○○、乙○○○夫婦二人如附表一、二所示之支票共十一張，而案外人丙○○、乙○○○夫婦二人再將如附表一所示之支票四張交予被告戊○○票貼換現等情，業
    據被告戊○○供承屬實在卷，核與告訴人己○○指陳情節相符，復據案外人丙○○、乙○○○夫婦二人迭於警偵訊及本院審理中自承無訛，另有證人丁○○於警
    詢中證述在卷，並有如附表一、二所示之支票十一張、退票理由單四張在卷可稽
    ，堪認為信實。
  (二)八十九年九月七日，因被告戊○○、甲○○二人南下高雄探望案外人丙○○（罹
    患肝硬化、食道癌等病症，有高雄醫學院附設中和紀念醫院醫師出具之診斷證明
    書附卷足憑），並詢問己○○償債情形，案外人丙○○、乙○○○夫婦二人即將
    如附表二所示之七張支票交予被告戊○○，要求被告戊○○一併向告訴人索回各
    該票款；又於同日下午，經被告戊○○、甲○○二人尋獲告訴人己○○後，同往
    丁○○在高雄市○○路與大順路所經營之海產店內洽談債務，並通知案外人丙○○、乙○○○二人到場，初步約定七日後先行償還二十萬元等情，業據被告戊○○、甲○○二人自承在卷，核與案外人丙○○於九十年二月十五日偵查中及九十
    一年十月二十九日本院審理中之供述內容；案外人乙○○○於九十年二月十五日
    、同年十二月十二日偵查中及九十一年十月二十九日本院審理中之供述；證人丁○○於警詢中供證及告訴人己○○於八十九年十二月七日偵查中及九十一年十月
    二十九日本院審理中指訴情節大致相符，應為真實。
  (三)八十九年九月十四日下午四、五時許，被告戊○○、甲○○二人再度至丁○○所
    經營之海產店，未見告訴人到場依約償還債務，旋於是日下午六時許，同往告訴
    人位在高雄市○○區○○街一七九巷二九號之住處，適遇告訴人返家，被告戊○○、甲○○二人遂以告訴人應償還七日前所應允之款項為由，欲脅迫告訴人上車
    至他地洽談債務，被告戊○○、甲○○二人與告訴人發生口角爭執，被告甲○○
    則出拳毆打告訴人胸口一次，被告戊○○、甲○○二人將告訴人手拉到背後腰際
    皮帶處，由被告戊○○駕駛上開自用小客車，將告訴人帶往高雄縣仁武鄉○○路
    四○一之三號之廢棄工廠鐵屋內等情，業據告訴人於警偵訊及本院審理中指訴不
    移，被告戊○○、甲○○二人亦自承部分事實在卷無訛，足認告訴人隨同被告二
    人至高雄縣仁武鄉○○路四○一之三號廢棄工廠鐵屋，應非係基於告訴人之意思
    所決定，蓋衡諸常情，告訴人在彼時被告二人執意洽談債務解決之客觀情狀下，
    且被告甲○○當場曾施以出拳毆擊告訴人胸口之強暴手段，委實無法本於其意思
    決定行動自由甚明。
  (四)至被告二人帶同告訴人至高雄縣仁武鄉○○路四○一之三號廢棄工廠鐵屋後，雖
    未出手毆打告訴人，亦未出言恐嚇告訴人欲對其不利乙節，而告訴人於九十一年
    十月二十九日及同年十二月二十六日本院審理中指述明確，然被告戊○○亦供承
    ︰告訴人說要簽本票給渠，但渠希望告訴人能先給一部分錢等語（見本院九十一
    年七月十八日訊問筆錄），顯見被告二人仍係執意被告償還先前所應允之債款，
    而該廢棄工廠鐵屋乃被告戊○○友人所有，觀諸告訴人將其所簽發如附表三所示
    之本票六紙交予被告戊○○後，被告戊○○猶仍要求告訴人給付部分債款等事，
    告訴人基於寄人籬下之心理負擔，縱被告二人確有依告訴人之要求購買酒類供其
    飲用之事實，告訴人亦無自行離去該鐵屋之意思決定自由甚明。
  (五)又查，被告戊○○於九十年七月六日偵查中及九十一年七月十八日本院審理中供
    稱︰丙○○拿如附表一所示之支票四張，向渠調現近百萬元（約九十幾萬元），
    利息約定二分，後來因渠表姊告知告訴人已經銀行列為拒絕往來戶，故第一次南
    下高雄找丙○○，丙○○另交付如附表二所示之支票七張、退票理由單四張，並
    要渠一併去找己○○要錢，如己○○有還錢，支票才能還給己○○等語；參以，
    證人丁○○於警詢中供證稱︰「乙○○○當時要走的時候，有講說，『讓他們處
    理就好』（指該兩名年輕人，即被告戊○○、甲○○），然後就載他丈夫丙○○
    至醫院就醫」等語至明，顯見被告戊○○夥同被告甲○○前揭所為，應係由案外
    人丙○○、乙○○○二人所唆使，至為灼然。
  (六)職是之故，本案事證已臻明確，被告二人犯行咸堪認定，應予依法論科。
二、按刑法第三百零二條第一項所稱之私行拘禁，原係以非法方法剝奪人之行動自由
    之例示，若將被害人拘禁於一定處所，繼續較久之時間而剝奪其行動自由，仍屬
    私禁行為；刑法第三百零二條第一項所保護之法益為被害人之自由，而私行拘禁
    之行為，仍不外以強暴、脅迫為手段，其罪質本屬相同，則以私行拘禁之方法妨
    害人自由，縱其目的在使人行無義務之事，或妨害人行使權利，仍應逕依第三百
    零二條第一項論罪，並無適用刑法第三百零四條第一之餘地，最高法院二十五年
    上字第一九五四號、二十一年上字第一八三四號、二十九年上字第三七五七號判
    例足資供參。查告訴人於八十九年九月十四日下午六時許，因被告戊○○、甲○○二人前揭行為，自其住處坐上被告戊○○所駕駛之自用小客車後，即被限制行
    動自由，並被載往被告戊○○友人在高雄縣仁武鄉○○路四○一之三號廢棄工廠
    鐵屋內私行拘禁，直至八十九年九月十五日夜間十時許返回住處為止，長達近二
    十八小時，核被告二人所為，係犯刑法第三百零二條第一項之私行拘禁罪。又被
    告二人間，對於前揭犯行有犯意之聯絡及行為之分擔，詳如前述，為共同正犯。
    爰審酌被告戊○○輒因告訴人未遵期償還債務，一再爽約，竟短於思慮，夥同被
    告甲○○，致罹本案刑典，另被告二人均前未曾有何刑事案件前案紀錄，此有臺
    灣高等法院被告全國前案紀錄表及本院被告院內索引卡紀錄表各乙份在卷可按，
    素行尚可，且告訴人並未因此受有傷害，復斟酌渠等二人犯罪之動機、目的、手
    段及所為危害程度等一切情狀，分別量處如主文所示之刑，並諭知易科罰金之折
    算標準。末查，被告二人均前未曾受有期徒刑以上刑之宣告，有臺灣高雄地方法
    院檢察署刑案資料查註紀錄表、臺灣高等法院被告全國前案紀錄表及本院被告院
    內索引卡紀錄表各乙件附卷可徵，因一時短於思慮，致觸犯本案犯行，經此次刑
    之宣告，渠等二人當應知所警惕，而信無再犯之虞，本院因認暫不執行渠等二人
    之宣告刑為適當，分別併予宣告緩刑三年，又依被告二人所犯動機、情節，認被
    告二人法治觀念有所偏差，允宜藉由觀護人進行矯正之，殊有加以追蹤觀護之必
    要，爰依法宣告緩刑期內併付保護管束，以觀後效。
據上論斷，應依刑事訴訟法第二百九十九條第一項前段，刑法第二十八條、第三百零
二條第一項、第七十四條第一款、第九十三條第一項，罰金罰鍰提高標準條例第一條
前段，判決如主文。
本案經檢察官黃秋婷到庭執行職務。
中      華      民      國    九十二    年      一      月      十      日
                                  臺灣高雄地方法院刑事第二庭
                                      法  官    劉定安
右正本證明與原本無異。
如不服本判決，應於判決送達後十日內，向本院提出上訴狀。
                                      書記官    蔡莉娟
中      華      民      國    九十二    年      一      月      十      日
附表一︰
┌───────────────────────────────────┐
│支票附表                                                              │
├─┬────┬───────────┬────┬───────────┤
│編│發 票 日│  金              額  │提 示 日│    支  票  號  碼    │
│號│        │   （ 新 臺 幣 ）     │        │                      │
├─┼────┼───────────┼────┼───────────┤
│一│9.  │二十一萬元            │        │ＮＰ0000000號  │
├─┼────┼───────────┼────┼───────────┤
│二│10.10.  │三十三萬六千元        │        │ＫＬＢ0000000號│
├─┼────┼───────────┼────┼───────────┤
│三│10.  │二十九萬八千五百元    │        │ＫＬＡ0000000號│
├─┼────┼───────────┼────┼───────────┤
│四│11.10.  │二十一萬元            │        │ＮＰ0000000號  │
└─┴────┴───────────┴────┴───────────┘
附表二︰
┌───────────────────────────────────┐
│支票附表                                                              │
├─┬────┬───────────┬────┬───────────┤
│編│發 票 日│  金              額  │提 示 日│    支  票  號  碼    │
│號│        │   （ 新 臺 幣 ）     │        │                      │
├─┼────┼───────────┼────┼───────────┤
│一│8.2.  │三十五萬七千元        │8.2.  │ＫＬＢ0000000號│
├─┼────┼───────────┼────┼───────────┤
│二│8.15.  │一十六萬八千元        │8.16.  │ＫＬＢ0000000號│
├─┼────┼───────────┼────┼───────────┤
│三│8.  │一十四萬七千元        │8.  │ＫＬＢ0000000號│
├─┼────┼───────────┼────┼───────────┤
│四│9.15.  │一十五萬七千五百元    │        │ＫＬＢ0000000號│
├─┼────┼───────────┼────┼───────────┤
│五│10.10.  │二十一萬元            │        │ＮＰ0000000號  │
├─┼────┼───────────┼────┼───────────┤
│六│10.  │二十一萬元            │10.  │ＮＰ0000000號  │
├─┼────┼───────────┼────┼───────────┤
│七│11.  │二十一萬元            │        │ＮＰ0000000號  │
└─┴────┴───────────┴────┴───────────┘
附表三︰
┌───────────────────────────────────┐
│本票附表                                                              │
├─┬────┬───────────┬────┬───────────┤
│編│發 票 日│  金              額  │到 期 日│    本  票  號  碼    │
│號│        │   （ 新 臺 幣 ）     │        │                      │
├─┼────┼───────────┼────┼───────────┤
│一│9.14.  │一十萬元              │9.18.  │○二六八○八號        │
├─┼────┼───────────┼────┼───────────┤
│二│9.14.  │一十萬元              │9.  │○二六八○九號        │
├─┼────┼───────────┼────┼───────────┤
│三│9.14.  │二十五萬元            │（空白）│○二六八一一號        │
├─┼────┼───────────┼────┼───────────┤
│四│9.14.  │二十五萬元            │（空白）│○二六八一三號        │
├─┼────┼───────────┼────┼───────────┤
│五│9.14.  │二十五萬元            │（空白）│○二六八一四號        │
├─┼────┼───────────┼────┼───────────┤
│六│9.14.  │二十五萬元            │（空白）│○二六八一五號        │
└─┴────┴───────────┴────┴───────────┘
附錄本案論罪科刑法條全文︰
中華民國刑法第三百零二條
私行拘禁或以其他非法方法，剝奪人之行動自由者，處五年以下有期徒刑、拘役或三
百元以下罰金。


司法院資訊處製作；財團法人民間司法改革基金會備份。
